【裁判字號】    99,訴,196
【裁判日期】    990614
【裁判案由】    損害賠償等
【裁判全文】
臺灣士林地方法院民事判決               99年度訴字第196號
原      告  乙○○
兼法定代理  丙○○
人
共      同  侯傑中律師
訴訟代理人
複  代理人  葉慶人律師
            張漢榮律師
被      告  甲○○
訴訟代理人  丁○○
上列當事人間損害賠償等事件，本院於民國99年5月28日言詞辯
論終結，判決如下：
    主  文
被告應給付原告丙○○新臺幣拾肆萬仟捌佰拾玖元，及自民
國九十九年一月十二日起至清償日止按年息百分之五計算之利息
。
被告應給付原告乙○○新臺幣伍萬伍仟玖佰零柒元，及自民國九
十九年一月十二日起至清償日止按年息百分之五計算之利息。
原告其餘之訴駁回。
訴訟費用由被告負擔百分之十四，餘由原告丙○○負擔百分之五
十二、原告乙○○負擔百分之三十四。
本判決原告勝訴部分得假執行；但被告如以新臺幣拾肆萬仟捌
佰拾玖元、新臺幣伍萬伍仟玖佰零柒元分別為原告丙○○、乙
○○供擔保，或將上開金額提存後，各得免為假執行。
原告其餘假執行之聲請駁回。
    事實及理由
甲、程序方面
    按訴狀送達後，原告不得將原訴變更或追加他訴，但擴張或
    減縮應受判決事項之聲明者，不在此限。民事訴訟法第255
    條第1 項第3 款定有明文。本件原告丙○○、乙○○原分別
    起訴請求被告應給付原告丙○○新臺幣（下同）93萬6,826
    元，給付原告乙○○53萬1,790 元，及均自起訴狀繕本送達
    翌日起算之法定遲延利息；嗣於訴訟中變更請求金額為被告
    應給付原告丙○○87萬4,710 元，給付乙○○52萬1,047 元
    ，及前開期間之法定遲延利息，核屬減縮應受判決事項之聲
    明，揆諸前揭法條規定，尚無不合，應予准許。
乙、實體方面：
一、原告起訴主張：被告於民國97年9 月6 日晚間11時30分許，
    駕駛車號8190-QD 自用小客車，沿臺北市南港區○○○路北
    往南方向行駛，行經經貿一路與經貿二路105 巷巷口時，過
    失撞擊對向行駛欲左轉，由訴外人許智能所駕駛，搭載原告
    丙○○、乙○○之車號G3-0406 號自用小客車右側車身，並
    致原告丙○○受有右側股骨頸骨折、骨盆與薦骨骨折、頭部
    外傷併腦震盪及前額挫傷之傷害，原告乙○○受有左腳第2
    、3 、4 、5 蹠骨骨折及陳舊性左腳第2 、3 、4 、5 蹠骨
    骨折併生長板受損之傷害。原告丙○○因上開車禍，受有：
    (一)車禍發生後迄98年11月5 日止，醫療費用支出6 萬659 元
    ；(二)因車禍受有腿部骨折之損害，購買輪椅輔具代步支出9,
    300 元，又因門牙及側門牙嚴重斷裂，支出裝置假牙費用2
    萬8,000 元，合計為3 萬7,300 元；(三)因車禍住院28天期間
    （97年9 月7 日至10月4 日），需由專人全日照顧，每日看
    護費用1,800 元，出院後依醫囑由專人照顧3 個月（實際情
    形為專人照顧2 個月，原告丙○○之先生照顧1 個月），共
    計118 天，總計支出看護費用21萬2,400 元；(四)因車禍1 年
    無法工作，而其每月平均薪資為4 萬8,444 元，共計受有58
    萬1,333 元之薪資損失；(三)精神上損害賠償100 萬元。以上
    各項損害合計為186 萬6,492 元。另原告乙○○部分受有：
    (一)自車禍發生後迄98年1 月19日止，醫療費用支出2 萬8,39
    0 元；(二)住院13日之期間（97年9 月7 日至16日、97年10月
    31日至11月2 日），聘請專人照顧，出院後則由父親照顧，
    看護費用以每日1,800 元計算，共支出看護費用5 萬4,000
    元；(三)因車禍受有腿部骨折之損害，需以柺杖、石膏鞋等輔
    具協助行走，共支出690 元；(四)受傷害3 個月無法自行上下
    學，需以計程車代步，以每月上課20天，每趟120 元計算，
    共支出1 萬4,400 元；(五)精神上損害賠償100 萬元。以上各
    項損害合計為109 萬7,480 元。因原告丙○○、乙○○分別
    受領強制汽車責任保險給付11萬7,072 元、5 萬5,386 元，
    扣除後原告丙○○之損害額為174 萬9,420 元，原告乙○○
    之損害額應為104 萬2,094 元。又原告丙○○、乙○○所搭
    乘前述由許智能駕駛之車號G3-0406 號自用小客車，與被告
    所駕汽車相互撞擊而造成本次車禍，許智能對本次車禍有50
    % 之肇事責任，故原告丙○○、乙○○應承擔許智能50% 過
    失比例，過失相抵後原告丙○○所得請求之金額為87萬4,71
    0 元、原告乙○○所得請求之金額為52萬1,047 元。為此本
    於侵權行為法律關係，依民法第184 條第1 項前段、第2 項
    、第191 條之2 、第193 條第1 項、第195 條第1 項規定，
    訴請被告如數賠償等語。並聲明：(一)被告應給付原告丙○○
    87萬4,710 元，及自起訴狀繕本送達被告之翌日起至清償日
    止，按年息5%計算之利息。(二)被告應給付原告乙○○52萬1,
    047 元，及自起訴狀繕本送達被告之翌日起至清償日止，按
    年息5%計算之利息。(三)原告願供擔保，請准宣告假執行。
二、被告則以：本件車禍之肇事主因，係原告所搭乘之車輛未讓
    幹線道車輛先行而造成，原告之使用人許智能為肇事主因，
    被告僅為肇事次因，被告之過失比例至多為10分之3 。又原
    告丙○○所請求之損害賠償部分，其中之看護費用未提供看
    護費用之收據及計算之依據，而請求日數雖共118 天，然須
    全日照顧僅有住院之28日期間，出院後90日（3 個月）期間
    以半日照顧已足，另請求之工作損失期間為1 年，也與醫囑
    所示只須休養半年期間不符，其所主張之慰撫金亦過高。至
    於原告乙○○所請求之部分，關於共13天之看護費用，未提
    供其費用之收據及計算之依據，交通費用之請求，依常理判
    斷，原告乙○○當時為小六學生，加上目前治安問題及其腿
    部受傷情事，法定代理人怎可能放心讓原告乙○○自行搭乘
    計程車上、下學，該部分應無實際支出，主張不合常理，且
    也未提出相關計程車資之收據，而慰撫金之請求亦嫌過高。
    再者，原告主張之損害賠償責任，如已先從保險公司受領部
    分強制責任保險之保險金，則此部分應自請求之金額中扣除
    等語，資為抗辯。並聲明：(一)原告之訴及假執行之聲請均駁
    回。(二)如受不利判決，請准宣告供擔保免為假執行。
三、兩造不爭執之事實（本院99年4月16日言詞辯論筆錄）：
  (一)被告確有臺灣士林地方法院檢察署檢察官98年度偵字第6143
    號犯罪事實欄所記載之侵權行為。
  (二)原告丙○○、乙○○因本件車禍分別受領強制汽車責任保險
    給付11萬7,072 元、5 萬5,386 元。
  (三)原告丙○○因本件車禍至國防醫學院三軍總醫院（以下簡稱
    ：三軍總醫院）就醫，迄至98年11月5 日止，支出醫療費用
    5 萬9,059元，均為合理必要。
  (四)原告丙○○購買輪椅支出9,300 元係因本件侵權行為致增加
    生活上之需要，且為合理必要費用。
  (五)原告丙○○支出假牙費用2 萬8,000 元係因本件侵權行為而
    支出，且為合理必要。
  (六)原告丙○○因本件車禍無法工作期間之薪資損害，應以每月
    4 萬8,444 元計算。
  (七)原告乙○○因本件車禍至三軍總醫院就醫，支出醫療費用2
    萬8,390元，均為合理必要。
  (八)原告乙○○前後住院13日，有聘僱看護之必要，支出看護費
    2 萬3,400 元為合理必要費用。
  (九)原告乙○○購買柺杖、石膏鞋等輔具支出690 元係因本件侵
    權行為致增加生活上之需要，且為合理必要費用。
  (十)原告乙○○因本件車禍而不適合行走之期間為3 個月，且自
    原告乙○○住處搭乘計程車至就讀之明湖國小，所需合理車
    資應為單趟120 元。
四、按因故意或過失，不法侵害他人之權利者，負損害賠償責任
    。民法第184 條第1 項前段定有明文。次按不法侵害他人之
    身體或健康者，對於被害人因此喪失或減少勞動能力或增加
    生活上之需要時，應負損害賠償責任；不法侵害他人之身體
    、健康、名譽、自由、信用、隱私、貞操，或不法侵害其他
    人格法益而情節重大者，被害人雖非財產上之損害，亦得請
    求賠償相當之金額。民法第193 條第1 項、第195 第1 項前
    段分別定有明文。本件因被告之過失侵權行為，不法侵害原
    告丙○○、乙○○身體，為兩造所不爭執已如前三、(一)所述
    ，依上開法條規定，被告自應就原告所受之損害加以賠償。
    茲就原告各項請求應否准許分述如下：
  (一)原告丙○○部分：
  1.原告丙○○主張因本件車禍至三軍總醫院等醫療院所就醫，
    迄至98年11月5 日止，於三軍總醫院支出5 萬8,759 元、宏
    康復健科診所支出300 元，購買輪椅支出9,300 元，支出假
    牙費用2 萬8,000 元等情，業據提出三軍總醫院診斷證明書
    （本院98年度湖調字第158 號案卷第26頁，上開案卷下稱：
    調解卷）、醫療費用收據（調解卷第15-24 頁）、購置輪椅
    發票（調解卷第27頁）、牙醫診所診斷證明書及收據（調解
    卷第28-29 頁）等件為證，被告就此部分支出之事實及必要
    性均未爭執，自堪信為真實。
  2.其餘請求部分：
  (1)醫療費用逾5萬9,059元部分
    除前開醫療費用支出外，原告另提出榮豐堂國術館開立之傷
    情說明書，主張支出1,800 元（調解卷第25頁），惟以國內
    國術館之管理實非健全，國術館所為之醫療作為是否為醫學
    上必要、與原告丙○○車禍所受傷害是否確有因果關係，均
    非明確，被告既爭執前開支出，原告丙○○復未能進一步舉
    證其必要性，其此部分之請求自難准許。又前開費用經被告
    爭執後，原告原已於言詞辯論期日表明不請求之旨（本院卷
    第31頁），詎於其後所提書狀主張之醫療費用支出總額，仍
    未予扣除，並另謂「醫療費用單據不齊，實際金額有所出入
    」云云（本院卷第35頁），洵屬無據。
  (2)看護費21萬2,400元部分
  住院期間看護費用5萬400元部分
    原告丙○○主張於車禍後之97年9 月7 日起至10月4 日止住
    院期間，雇用全日看護，以每日1,800 元計算，支出28天期
    間之看護費共5 萬400 元，業據提出看護費用收據為證（本
    院卷第38-39 頁），且經本院依職權函詢原告就診之三軍總
    醫院結果，亦確認原告丙○○於前開住院期間確有聘僱全日
    看護之必要，有該院99年4 月6 日院三醫勤字第0990004854
    號函在卷可佐（本院卷第25-26 頁，上開函文下稱：三總復
    函），被告對每日費用以1,800 元計算並不爭執，亦認同三
    總復函所揭需看護期間（本院卷第31頁），是原告丙○○此
    部分之請求，應可准許。
  居家看護16萬2,000元部分
  I原告丙○○主張出院後，先由專人照顧2 個月，其後由先生
    照顧，合計90天，並提出看護期間97年10月5 日至同年11月
    5 日、11月6 日至12月5 日之「居家看護」費用支出合計5
    萬元為證。
  II經查，依原告所提三軍總醫院於97年10月4 日所製作之診斷
    證明書記載，原告丙○○「須看護，專人照顧3 個月」（調
    解卷第26頁），另依前揭三總復函，亦認原告出院返家需要
    半日看護（本院卷第25頁），是足認原告丙○○於出院後3
    個月期間，確有聘請半日看護之需。依原告所提訴外人石秀
    妹出具前揭之「居家看護」收據，每月費用為2 萬5,000 元
    ，平均每日費用800 餘元，低於一般半日之專業之居家看護
    行情（本院卷第27-28 頁相關看護中心價目資料參照），應
    屬可採，是原告於97年10月5 日至同年12月5 日支出之看護
    費用5 萬元請求，應予准許。
  III又按親屬代為照顧被害人之起居，固係基於親情，但親屬看
    護所付出之勞力並非不能評價為金錢，雖因二者身分關係而
    免除被害人之支付義務，惟此種基於身分關係之恩惠，自不
    能加惠於加害人。故由親屬看護時雖無現實看護費之支付，
    仍應認被害人受有相當於看護費之損害，得向上訴人請求賠
    償，始符公平原則（最高法院94年度臺上字第1543號、89年
    度臺上字第1749號判決意旨參照）。本件原告丙○○出院後
    所需看護期間為3 個月，除前2 月已聘請居家看護已如前述
    外，第3 個月仍有專人看護必要，原告丙○○主張該期間由
    配偶負責照護，應屬可採，揆諸前揭說明，自得就此部分為
    損害賠償之請求。又衡諸常情，原告丙○○已經2 個月之休
    養，照護之勞力付出應不逾前2 個月，故其配偶評價為勞力
    之評價，當可比照(2)之標準，以每月2 萬5,000 元認定之為
    當。
  Ⅳ依I至III所述，原告丙○○所得請求之出院後3 個月居家看
    護費應為7萬5,000元。
  綜前，原告因車禍受傷增加之看護支出應為12萬5,400 元（
    計算式：50400+75000=125400）。
  (3)不能工作損失58萬1,333元部分
  97年10月4日出院後（不含當日）至98年3月16日期間
    原告丙○○於97年10月4 日出院後，每月須返回三軍總醫院
    接受骨科治療，迄至98年3 月16日以Ｘ光檢查結果，始證實
    骨折完全癒合，肢體方能承受獨立站立與行走，此時方適合
    返回原職場，有前揭三總復函在卷可憑（本院卷第25頁）。
    是原告主張出院後之97年10月5 日至98年3 月16日合計5 月
    又12日期間，按兩造不爭執之每月4 萬8,444 元薪資，受有
    合計26萬973 元之損害，應屬可採（計算式：48444 ×(5+1
    2/ 31)=260973 ，元以下四捨五入，下同）。
  至原告主張98年3 月17日後至98年10月4 日（出院後屆滿1
    年期間）無法工作之損害，因與前揭三總復函所認定無法工
    作之期間未合，原告復未能另為舉證以實其說，此部分請求
    自屬不應准許。
  (4)非財產上損害100萬元部分
    審酌原告丙○○於本件車禍事件受有右側股骨頸骨折、骨盆
    與薦骨骨折、頭部外傷併腦震盪及前額挫傷之傷害，須仰賴
    他人照護期間長達3 個月、不良於行期間長達半年之久，尚
    且有缺血性壞死現象疑慮之陰影，堪信確因此受有相當程度
    之精神苦楚。另審酌原告為專科畢業，受傷前從事大樓清潔
    工作，每月收入約4 萬8,444 元；被告依其自述為一般上班
    族，本院依職權查詢所得之97年度所得資料，被告任職資訊
    公司，月入約為4 萬元左右（本院卷第13頁），綜酌上開兩
    造經濟狀況、社會地位，及原告損害程度、時間等一切情狀
    ，認原告丙○○之慰撫金請求，以30萬元為適當，逾此金額
    之請求，則屬過高，不應准許。
  (5)綜前所述，原告丙○○因本件車禍所受損害金額應為78萬2,
    732 元（計算式：96359+125400+260973+300000= 782732）
    。
  (二)原告乙○○部分：
  1.原告乙○○主張因本件車禍受傷至三軍總醫院就醫，迄至98
    年1 月19日止，於三軍總醫院支出2 萬8,390 元，購買柺杖
    、石膏鞋等輔具協助行走，共支出690 元，業據提出三軍總
    醫院診斷證明書（調解卷第45、46頁）、醫療費用收據（調
    解卷第34-44 頁）、購置石膏鞋、柺杖發票（調解卷第46-1
    頁）等件為證，被告就此部分支出之事實及必要性均未爭執
    ，自堪信為真實。
  2.其餘請求部分：
  (1)看護費請求5萬4,000元部分
  原告乙○○主張住院期間13日（97年9 月7 日至9 月16日、
    10月31日至11月2 日）期間，支出按每日以1,800 元計算之
    看護費，合計2 萬3,400 元，業據提出收據為證（本院卷第
    41頁），且為被告所不爭執，自堪信為真實。
  至原告請求其餘17日看護費3萬600元部分：
    依原告所提三軍總醫院97年9 月16日開立之診斷證明書，原
    告乙○○「需專人照顧壹個月」（調解卷第45頁），扣除前
    揭住院期間13日，所餘需照護時間為17日。又衡量原告乙○
    ○於事發時，年僅11歲，上課返家後，本需父母照護，是原
    告乙○○果有需額外照護之時間，應為出院返家休養期間之
    日間照護，自宜以半日班評價其看護費用。依居家看護半日
    班8 小時看護之行情每日1,000 元計算（本院卷第27頁參照
    ），此部分原告乙○○之損害應為1萬7,000元。
  綜上，原告乙○○所得主張之看護費損害應為4萬400元。
  (2)交通費請求1 萬4,400 元部分
    依前揭三總復函，原告乙○○自第一次手術出院（97年10月
    4 日）至98年1 月19日期間，並不適合以左足行走及站立（
    本院卷第25-26 頁），是原告主張上開期間需搭乘計程車上
    下學，應屬可採。以10月上學日數18日（扣除10月1至3日、
    國慶日1 日、週末8 日、第二次住院1 日）、11月上學日數
    20日（扣除週末10日）、12月上學日數23日（扣除週末8 日
    ）、1 月1 日至1 月19日上學日數13日（扣除週末6 日、元
    旦假期1 日），合計應上學日數為74日。又原告乙○○住處
    臺北市○○區○○街至明湖國小單趟所需計程車費120 元，
    有原告乙○○所提計程車專用收據在卷可稽（本院卷第60頁
    ），是原告乙○○於上開期間上、下學因搭乘計程車支出可
    達1 萬7,760 元（計算式：120 ×2 ×74=17760），原告主
    張此期間增加之計程車費支出為1 萬4,400 元，自屬合理。
  (3)精神上損害賠償100 萬元部分
    審酌原告乙○○於本件車禍事件受有左腳第2 、3 、4 、5
    蹠骨骨折及陳舊性左腳第2 、3 、4 、5 蹠骨骨折併生長板
    受損之傷害，依原告所提三軍總醫院4 月12日出具之診斷證
    明書記載，左側第4 、5 蹠掌有停止生長情形（本院卷第42
    頁），原告乙○○並因此2 次住院合計13日，不良於行期間
    達3 月餘，堪信處兒童、少年之齡之原告乙○○，確因此受
    有相當程度之精神苦楚。另審酌前揭被告之收入、經濟狀況
    等一切情狀，認原告乙○○之慰撫金請求，以25萬元為適當
    ，逾此金額之請求，則屬過高，不應准許。
  (4)綜前所述，原告乙○○因本件車禍所受損害金額應為33萬3,
    880 元（計算式：28390+690+40400+14400+250000=333880
    ）。
五、與有過失之認定：
  (一)再按損害之發生或擴大，被害人與有過失者，法院得減輕賠
    償金額，或免除之。民法第217 條第1 項定有明文。又前開
    規定於被害人之代理人或使用人與有過失者，準用之。亦同
    法條第3 項所明定。本件原告藉由許智能駕駛小客車之載送
    ，而擴大其活動範圍，許智能應屬原告之使用人，揆諸前揭
    判決意旨，原告應對許智能之與有過失負其責任。
  (二)本件車禍係發生於臺北市南港區○○○路與經貿二路105 巷
    巷口，被告所駕駛8190-QD 自小客車係沿經貿一路北向南行
    使之直行車，許智能所駕駛G3-0406 號自小客車係沿同路南
    向北方向行使欲左轉進入經貿二路105 巷（臺灣士林地方法
    院檢察署98他字第272 號卷第32-37 頁所附道路交通事故現
    場圖、談話記錄參照），是就相關位置言，被告所駕汽車應
    為直行車，許智能所駕汽車應為轉彎車，依道路交通安全規
    則第102 條第1 項第7 款規定，許智能所駕轉彎車於行經前
    開交岔路口時，本應讓被告所駕直行車，乃原告使用人許智
    仁疏未注意，自屬與有過失。相較被告超速行駛之過失，許
    智能之過失應為肇事之主要原因，被告之過失則僅為次要原
    因。本件經臺北市車輛行車事故委員會鑑定結果，亦同此認
    定，有被告所提臺北市車輛行車事故委員會鑑定意見書在卷
    可稽（本院卷第48-50 頁）。
  (三)本院審酌許智能與被告違規情事，認許智能、被告應負之過
    失責任為2:1 ，則依原告使用人、被告過失程度，應減輕被
    告應賠償金額至3 分之1 ，則減輕後被告應賠償原告丙○○
    之金額，應為26萬911 元（計算式：782732×1/3=260911，
    元以下四捨五入，下同）；被告應賠償原告乙○○之金額應
    為11萬1,293 元（計算式：333880×1/3=111293，元以下四
    捨五入，下同）。
六、再按強制汽車責任保險法第32條規定：「保險人依本法規定
    所為之保險給付，視為被保險人損害賠償金額之一部分；被
    保險人受賠償請求時，得扣除之。」本件原告丙○○、乙○
    ○因本件車禍受傷，業已分別受領強制汽車責任險理賠11萬
    7,072 元及5 萬5,386 元，為兩造所不爭執，是依上開規定
    ，自應予以扣除。是扣除後原告丙○○、乙○○所得請求之
    金額應分別為14萬3,839 元（計算式：000000-000000=1438
    39）、5 萬5,907 元（計算式：000000-00000=55907）。
七、末按給付無確定期限者，債務人於債權人得請求給付時，經
    其催告而未為給付，自受催告時起，負遲延責任。其經債權
    人起訴而送達訴狀，或依督促程序送達支付命令，或為其他
    相類之行為者，與催告有同一之效力；遲延之債務，以支付
    金錢為標的者，債權人得請求依法定利率計算之遲延利息，
    民法第229 條第2 項、第233 條第1 項前段分別定有明文。
    又應付利息之債務，其利率未經約定，亦無法律可據者，週
    年利率為百分之五，亦為同法第203 條所明定。本件原告於
    98年11月27日起訴，起訴狀繕本於99年1 月11日送達被告，
    有本院送達證書可證（調解卷第53頁），是原告就前開得請
    求之金額，併請求被告給付自起訴狀繕本送達被告之翌日即
    99年1 月12日起至清償日止，按法定利率年息5%計算之利息
    ，亦屬有據。
八、從而，原告本於前揭原因事實，依侵權行為法律關係，請求
    被告給付原告丙○○14萬3,839 元，給付原告乙○○5 萬5,
    907 元，及均自99年1 月12日起至清償日止，按年息5%計算
    之遲延利息，為有理由，應予准許，逾此部分之請求，即為
    無理由，應予駁回。
九、本判決所命給付金額，未逾50萬元，應依民事訴訟法第389
    條第1 項第5 款宣告假執行；被告就此陳明願供擔保免為假
    執行，爰酌定相當之擔保金額准許之。至原告其餘假執行之
    聲請，因訴之駁回而失所依據，不予准許。
十、本件判決基礎已臻明確，兩造其餘之攻擊防禦方法及訴訟資
    料經本院斟酌後，核與判決不生影響，無一一論述之必要，
    併予敘明。
十一、據上論結，原告之訴為一部有理由、一部無理由，依民事
      訴訟法第79條、第85條第1 項但書、第389 條第1 項第5
      款、第392 條第2 項，判決如主文。
中    華    民    國    99    年    6     月    14    日
                  民事第一庭  法  官  王本源
以上正本證明與原本無異。
如對本判決上訴，應於判決送達後20日內向本院提出上訴狀。
中    華    民    國    99    年    6     月    17    日
                              書記官  陳淑女

司法院資訊處製作；財團法人民間司法改革基金會備份。
